臺灣橋頭地方法院行政訴訟判決　　　　　110年度交字第117號
　　　　　　　　　　　　　民國110年9月27日辯論終結
原　　　告　盧彥晴　
被　　　告　高雄市政府交通局

代　表　人　張淑娟　
訴訟代理人　蘇健義　
 
上列當事人間交通裁決事件，原告不服被告110年5月5日高市交
裁字第32-ZEA293077號、第32-ZEA293109號、第32-ZEA293107號
、第32-ZEA293108號裁決之處分，提起行政訴訟，本院判決如下
：
    主  文
被告於中華民國一百一十年五月五日所為高市交裁字第32-ZEA29
3109號、第32-ZEA293107號、第32-ZEA293108號裁決之處分撤銷
。
原告其餘之訴駁回。
訴訟費用新臺幣參佰元由被告負擔新臺幣貳佰貳拾伍元，餘由原
告負擔。
    事實及理由
一、事實概要：原告駕駛其所有之00000000號自用小客車（下稱
    系爭車輛），於民國110年1月29日16時09分至13分許，在國
    道1號南向342.4公里、342.7公里、345.3公里、345.5公里
    處，因有四次「行駛高速公路未依規定變換車道（未全程使
    用方向燈）」之交通違規，經民眾檢具行車紀錄器影像向警
    政機關提出檢舉，由內政部警政署國道公路警察局第五公路
    警察大隊（下稱舉發機關）岡山分隊陳雅琦查明違規屬實後
    逕行舉發，分別填製國道警交字第ZEA293077號、第ZEA2931
    09號、第ZEA293107號、第ZEA293108號舉發違反道路交通管
    理事件通知單（按上開四份舉發違規通知書，分別稱第一次
    違規、第二次違規、第三次違規、第四次違規，以下合稱為
    系爭舉發違規通知單）。原告不服舉發，於110年3月25日向
    被告提出陳述，經舉發機關於110年4月8日以國道警五交字
    第1105701280號函查復略以：「經本大隊查證違規屬實」等
    語。原告仍不服，向被告申請裁決，被告洵依據道路交通管
    理處罰條例（下稱處罰條例）第33條第1項第4款、第63條第
    1項第1款暨違反道路交通管理事件統一裁罰基準及處理細則
    （下稱處理細則）第45條規定，分別開立高市交裁字第32-Z
    EA293077號、第32-ZEA293109號、第32-ZEA293107號、第32
    -Z EA0000 00號裁決書（下稱系爭1、2、3、4號裁決書），
    各裁處原告「罰鍰新臺幣（下同）3,000元整，並記違規點
    數1點」之處分（按系爭1、2、3、4號裁決書之處分，以下
    合稱為原處分）。原告仍表不服，遂提起本件行政訴訟。
二、原告主張：依處罰條例第85條之1規定，違規地點6公里、6
    分鐘以上，始得連續舉發等語。原告並聲明：原處分撤銷。
三、被告則答辯以：
（一）經查，原告分別於上開違規時間，駕駛系爭車輛行經國道
      1號南向342.4公里、342.7公里、345.3公里、345.5公里
      處時，因分別有「行駛高速公路未依規定變換車道（未全
      程使用方向燈）」之交通違規事實，經民眾檢舉後，由舉
      發機關警員製單舉發等情，此有舉發機關110年6月28日國
      道警五交字第1105702275號函、110年4月8日國道警五交
      字第1105701280號函及採證光碟附卷可稽。故原告之違規
      事實，洵堪認定。
（二）原告雖主張：依處罰條例第85條之1規定，8件舉發未距6
      公里、6分鐘以上，重複評價云云。惟按道路交通安全規
      則第91條第1項第6款規定：「行車遇有轉向、減速暫停、
      讓車、倒車、變換車道等情況時所用之燈光及駕駛人之手
      勢，應依下列規定：‧‧‧六、變換車道時，應先顯示欲
      變換車道方向之燈光或手勢。」、同規則第109條規定：
      「汽車行駛時，應依下列規定使用燈光：‧‧‧二、左（
      右）轉彎時，應先顯示車輛前後之左（右）邊方向燈光；
      變換車道時，應先顯示欲變換車道方向之燈光，並應顯示
      至完成轉彎或變換車道之行為。」復經檢視採證影片可見
      ：在畫面時間16:09:15處，原告車輛在國道1號南向342.
      4公里處，由中線車道變換至外線車道未全程使用方向燈
      ，車號000-0000；在畫面時間16:10:12處，原告車輛在國
      道1號南向342.7公里處，由外側側車道變換至中線車道未
      全程使用方向燈；在畫面時間16:13:00處，原告車輛在國
      道1號南向345.3公里處，由外側車道變換至中線車道未全
      程使用方向燈；在畫面時間16:13:07處，原告車輛在國道
      1號南向345.5公里處，由中線車道變換至外側車道未全程
      使用方向燈，直至影片結束。依前揭說明，足證原告車輛
      於變換車道時未全程使用方向燈，違規事實明確。
（三）參照交通部107年9月21日交路字第1070026758號函釋略以
      ：「有關違規地點相距6公里以上、違規時間相隔6分鐘以
      上或行駛經過1個路口以上，應係單一或具有持續性之違
      規行為（如持續超速、持續違規行駛路肩等），需透過連
      續舉發次數，作為違規行為次數認定，進而對多次違規行
      為予以處罰時方有適用。倘其行為係二以上違規行為，仍
      應依處理細則第3條第1項規定分別舉發、處罰。」，次按
      處罰條例第7條之2之逕行舉發案件有下列情形之一者，得
      連續舉發：(1)逕行舉發汽車行車速度超過規定之最高速
      限或低於規定之最低速度或有第33條第1項、第2項之情形
      ，其違規地點相距6公里以上、違規時間相隔6分鐘以上或
      行駛經過1個路口以上，但其違規地點在隧道內者，不在
      此限；(2)逕行舉發汽車有第56條第1項或第57條規定之情
      形，而駕駛人、汽車所有人、汽車買賣業、汽車修理業不
      在場或未能將汽車移置每逾2小時，復為同條例第85條之1
      第2項所明定。
（四）又依司法院釋字第604號解釋意旨：道路交通管理處罰條
      例係為加強道路交通管理，維護交通秩序，確保交通安全
      而制定，依86年1月22日增訂公布第85條之1規定，係對於
      汽車駕駛人違反同條例第56條第1項各款而為違規停車之
      行為，得為連續認定及通知其違規事件之規定，乃立法者
      對於違規事實一直存在之行為，考量該違規事實之存在對
      公益或公共秩序確有影響，除使主管機關得以強制執行之
      方法及時除去該違規事實外，並得藉舉發其違規事實之次
      數，作為認定其違規行為之次數，從而對此多次違規行為
      得予以多次處罰，並不生一行為二罰之問題，故與法治國
      家一行為不二罰之原則，並無牴觸；立法者固得以法律規
      定行政機關執法人員得以連續舉發及隨同多次處罰之遏阻
      作用以達成行政管制之目的，但仍須符合憲法第23條之比
      例原則及法律授權明確性原則，鑑於交通違規之動態與特
      性，則立法者欲藉連續舉發以警惕及遏阻違規行為人任由
      違規事實繼續存在者，得授權主管機關考量道路交通安全
      等相關因素，將連續舉發之條件及前後舉發之間隔及期間
      以命令為明確之規範。則綜合上述法規範暨大法官解釋旨
      趣，在行政秩序罰領域所適用之「一行為不二罰原則」，
      其所稱之一行為，固應不以自然單一行為（以一理性的非
      法律人根據社會一般通念，或以自然觀察方法所理解的一
      行為）為限，亦可包括法律上單一行為（法律所創設之人
      工式的一行為概念，將一個自然單一行為切割成數行為，
      分別評價）；蓋自然單一行為因破壞行政秩序，自不問其
      違反同一或不同行政法上義務之規定，均應分別處罰，且
      秩序罰重在行政管制目的之達成，故不能排除在特定事務
      領域，有透過立法，將某類型自然單一行為「切割」成數
      個法律的單一行為，進而分別評價、處罰，始能達成行政
      管制目的。是違反道路交通管理處罰條例之行政秩序罰，
      除第85條之1第2項透過立法將自然單一行為切割為數個「
      法律上單一行為」，得予分別評價、處罰外；餘其他違規
      事實，應界限在「自然單一行為」，並評價其行為次數，
      以辨明有無一行為不二罰原則之適用。故原告就系爭四次
      行駛高速公路未依規定變換車道（未依規定全程使用方向
      燈）之違規行為，從自然觀察方法理解，其歷次變換車道
      行為，係於不同時地，在不同之車道線變換，影響所及為
      不同之用路人，屬「自然單一行為」；由首揭說明可知，
      原告就前開行駛高速公路未依規定變換車道之違規行為，
      應按自然單一行為之判斷原則，各自判斷其行政法上義務
      之違反與否，並分別評價、處罰，不生一行為二罰之疑慮
      ，亦不受連續舉發之限制。是在不同時間、地點之同種行
      為，均構成違規事實時，應認定為非一行為，為自然意義
      之數行為，依法應分別處罰（最高行政法院85年度判字第
      347號判決同此見解）；則原告各該次未依規定變換車道
      之違規行為，分別構成行政法上義務之違反，且為自然單
      一行為，應分別評價、處罰。苟原告只需承擔初次之行駛
      高速公路未依規定變換車道之行政處罰責任，豈不謂其爾
      後得以恣意違規變換車道，嚴重影響四周用路人行之安全
      ，此非處罰條例第85條之1第2項將自然單一行為切割為數
      個「法律上單一行為」所能比擬；況原告乃於不同時地有
      違規變換車道意思，其違規之意各別，違規變換車道之時
      間、路段亦不相同，所影響之四周用路人更不一樣，自無
      所謂得予含括為法律上單一行為，抑或有逾越比例原則之
      過苛處罰情事。是原告於前揭時間、地點，確有「行駛高
      速公路未依規定變換車道」之違規事實，被告據以裁處，
      洵無不合。
（五）再觀諸處罰條例第7條之1規定「對於違反本條例之行為者
      ，民眾得敘明違規事實或檢具違規證據資料，向公路主管
      或警察機關檢舉，經查證屬實者，應即舉發。」，其立法
      理由為：「由於警力有限及民眾取巧違規成性，為交通秩
      序混亂原因之一，民眾如能利用適當管道檢舉交通違規，
      除可彌補警力之不足外，亦將產生極大之嚇阻效果。」，
      意指藉由民眾檢舉，提供員警查證之線索，尚無對外發生
      何法律效果，依上開規定，民眾檢具違規證據資料，尚須
      經主管或警察機關查證屬實，始得舉發，進而對外發生法
      律效果。又舉發機關受理民眾檢舉違反道路交通管理事件
      ，經查證後依規定掣製舉發違反道路交通管理事件通知單
      ，係屬處理細則第10條第2項第5款之民眾檢舉態樣，觀諸
      採證影片所載違規日期、違規時間及處理情形均記載清楚
      明確，嗣確經有員警查證處理，是該檢舉之真實性已無疑
      義。又採證影片畫面係錄影設備之機械作用，乃真實保存
      當時錄影之真實內容所得，再由檢舉人將影片傳送至警政
      機關，並非憑人之記憶轉述或事後排演而成，且與本案違
      規具事實關連性，並經員警檢視無誤，其影像尚無偽造或
      變造之疑，內容亦屬合理、正常，自得作為本件是否為合
      法裁決之憑據。經查，原告前揭110年1月29日之違規行為
      ，係由檢舉人於違規人行為終了日（109年1月29日）起7
      日內（檢舉日：110年1月30日），檢具科學儀器取得之蒐
      證影片證據資料，向警政機關提出檢舉，經員警查證屬實
      而逕行舉發，則本件舉發程序於法即無不合等語，資為抗
      辯。被告並答辯聲明：原告之訴駁回。
四、本件如事實概要欄所述之事實，除下列兩造之爭點外，有系
    爭舉發違規事件通知單及送達證書（參本院卷第51、53、55
    、57、59、61、63、65頁）、系爭1、2、3、4號裁決書及送
    達證書（參本院卷第67、69、71、73、75、77、79、81頁）
    、舉發機關110年6月28日國道警五交字第1105702275號函（
    參本院卷第83頁）、舉發機關110年4月8日國道警五交字第
    1105701280號函（參本院卷第85-86頁）、原告110年3月25
    日陳述單（參本院卷第87頁）及採證光碟（存於本院卷第89
    頁內）等件在卷可參，堪認為真實。兩造之爭點厥為：原告
    於本件是否分別有四次「行駛高速公路未依規定變換車道」
    之交通違規？原處分是否適法？
五、本院之判斷：
（一）按處罰條例第7 條之1 規定：「對於違反處罰條例之行為
      者，民眾得敘明違規事實或檢具違規證據資料，向公路主
      管或警察機關檢舉，經查證屬實者，應即舉發。但行為終
      了日起逾7 日之檢舉，不予舉發。」次按「（第1 項）交
      通勤務警察或依法令執行交通稽查任務人員，對於違反道
      路交通管理事件之稽查，應認真執行；其有不服稽查而逃
      逸之人、車，得追蹤稽查之。（第2 項）前項稽查，查獲
      違反道路交通管理事件之舉發方式如下：‧‧‧五、民眾
      檢舉舉發：就民眾依本條例第7條之1規定檢舉違反本條例
      之行為，經查證屬實之舉發。」、「（第1項）公路主管
      或警察機關受理民眾檢舉違反道路交通管理事件，應即派
      員查證，經查證屬實者，應即舉發，並將處理情形回復檢
      舉人。（第2項）前項檢舉違規證據係以科學儀器取得，
      足資認定違規事實者，得逕行舉發之。」處理細則第10條
      第1項、第2項第5款、第22條第1項、第2項亦分別定有明
      文。考其規範意旨，係考量警力有限及民眾取巧違規成性
      ，為交通秩序混亂原因之一，一般民眾如能利用適當管道
      檢舉交通違規，除可彌補警力之不足外，亦將產生極大之
      嚇阻效果，以達到維護道路交通安全之行政目的。是一般
      民眾見有違規事件，皆可敘明違規事實或檢具違規證據資
      料，向公路主管或警察機關檢舉，經查證屬實者，應即舉
      發之。經查，本件原告有「行駛高速公路未依規定變換車
      道」之違規事實，係由民眾提供科學儀器取得之行車紀錄
      器錄影證據資料，於110年1月30日向警察機關提出檢舉，
      係屬違規行為終了日（即110年1月29日）起7日內所為之
      檢舉，經警察機關查證屬實而予舉發等情，此有系爭舉發
      違規事件通知單（參本院卷第51、53、55、57頁）及檢舉
      民眾之行車紀錄器光碟（存於本院卷第89頁內）等件在卷
      可稽。是本件舉發程序於法並無違誤，合先敘明。
（二）次按「汽車在行駛途中，變換車道或超越前車時，應依標
      誌、標線、號誌指示，並不得有下列情形：一、驟然或任
      意變換車道。二、未依規定使用方向燈。三、未保持安全
      距離及間隔。四、駛離主線車道未依序排隊，插入正在連
      貫駛出主線之汽車中間。」、「汽車行駛於高速公路、快
      速公路或設站管制之道路，不遵使用限制、禁止、行車管
      制及管理事項之管制規則而有下列行為者，處汽車駕駛人
      新臺幣3,000元以上6,000元以下罰鍰：‧‧‧四、未依規
      定變換車道。」高速公路及快速公路交通管制規則第11條
      、處罰條例第33條第1項第4款亦分別定有明文。另處罰條
      例第63條第1項第1款亦規定：「汽車駕駛人有下列各款所
      列條款之一者，除依原條款處罰鍰外，並予記點：一、有
      第33條第1項‧‧‧、第48條、‧‧‧情形之一者，各記
      違規點數1點。」
（三）經查，原告駕駛系爭車輛於110年1月29日16時09分至16時
      13分許，在國道1號南向342.4公里、342.7公里、345.3公
      里、345.5公里處，因共有四次「行駛高速公路未依規定
      變換車道」之交通違規，經民眾檢具行車紀錄器影片向舉
      發機關提出檢舉，由舉發機關岡山分隊警員陳雅琦查明違
      規屬實後逕行舉發等情，業據舉發機關110年4月8日國道
      警五交字第1105701280號函查復略以：「‧‧‧三、本案
      係民眾依道路交通管理處罰條例第7之1條規定，以科學儀
      器取得違反證據資料向國道公路警察局提出檢舉。案內違
      規車輛於旨揭違規單所載時間、地點變換車道時未依規定
      全程使用方向燈，違規事實明確，本大隊依法舉發。」等
      語（參本院卷第85-86頁）；並有110年6月28日國道警五
      交字第1105702275號函（參本院卷第83頁）、檢舉民眾行
      車紀錄器採證光碟（存於本院卷第89頁內）在卷可按，且
      原告對於其有上開違規之事實，亦不爭執。另經本院當庭
      勘驗卷附之檢舉民眾之行車紀錄器光碟可見：在畫面時間
      16:09: 15處，原告車輛在國道1號南向342.4公里處，由
      中線車道變換至外線車道未全程使用方向燈，車號000-00
      00；在畫面時間16:10:12處，原告車輛在國道1號南向342
      .7公里處，由外側車道變換至中線車道未全程使用方向燈
      ；在畫面時間16:13:00處，原告車輛在國道1號南向345.3
      公里處，由外側車道變換至中線車道未全程使用方向燈；
      在畫面時間16:13:07處，原告車輛在國道1號南向345.5公
      里處，由中線車道變換至外側車道未全程使用方向燈，直
      至影片結束。此有本院勘驗報告一份在卷可資參憑（參本
      院卷第103-111頁）。故原告確有上開「行駛高速公路未
      依規定變換車道」之違規事實，洵堪認定。
（四）惟行政違規行為之次數並非純粹以自然行為概念為界定標
      準，而應從法規範所欲維護之法益狀態予以評價。司法院
      釋字第604號解釋理由書亦闡述：「立法者固得以法律規
      定行政機關執法人員得以連續舉發及隨同多次處罰之遏阻
      作用以達成行政管制之目的，但仍須符合憲法第23條之比
      例原則及法律授權明確性原則。申言之，以連續舉發之方
      式，對違規事實繼續之違規行為，藉舉發其違規事實之次
      數，評價及計算其法律上之違規次數，並予以多次處罰，
      藉多次處罰之遏阻作用，以防制違規事實繼續發生，此種
      手段有助於目的之達成，對維護交通秩序、確保交通安全
      之目的而言，在客觀條件之限制下，更有其必要性及實效
      性。惟每次舉發既然各別構成一次違規行為，則連續舉發
      之間隔期間是否過密，以致多次處罰是否過當，仍須審酌
      是否符合憲法上之比例原則‧‧‧。」而91年7月3日修正
      之處罰條例第85條之1增訂第2項：「第7條之2之逕行舉發
      案件有左列情形之一者，得連續舉發：一、逕行舉發汽車
      有第33條、第40條第1項規定之情形，其違規地點相距6公
      里以上、違規時間相隔6分鐘以上或行駛經過一個路口以
      上者。二、逕行舉發汽車有第56條第1項規定之情形，而
      駕駛人不在場或未能將車輛移置每逾2小時者。」規定，
      其立法理由為：「對逕行舉發案件得連續舉發之規定，係
      規範於違反道路交通管理事件統一裁罰標準及處理細則第
      12條，因其影響人民權利義務，為符合法律保留之精神，
      爰酌予修正增列於第2項。」94年12月28日依立法委員葉
      宜津等提案修正通過之現行第85條之1第2項規定，其提案
      理由則係為增加嚴重超速行為之處罰，以及為因應長隧道
      安全，爰為但書規定（立法院第6屆第2會期第3次會議議
      案關係文書第275頁參照），對於連續舉發之間隔期間並
      未修正。準此，如汽車駕駛人行駛於高速公路非隧道路段
      ，持續於變換車道時，未依規定顯示方向燈，違反處罰條
      例第33條第1項第4款規定，依處罰條例第85條之1第2項第
      1款之規範目的，如其違規地點相距未達6公里、違規時間
      相隔未達6分鐘或未行駛經過一個路口，即應論以單一違
      規行為；若其違規地點相距6公里以上、違規時間相隔6分
      鐘以上或行駛經過一個路口以上，則得連續舉發，此於交
      通勤務警察或依法令執行交通稽查任務人員依處罰條例第
      7條之2規定逕行舉發案件，固得直接適用，然公路主管或
      警察機關受理處罰條例第7條之1規定的民眾檢舉舉發案件
      ，雖非屬同條例第7條之2之情形，惟如警方自己執行舉發
      案件時尚且受前揭規定之拘束，而作為補充警方逕行舉發
      時合法取證資訊之民眾檢舉舉發案件，既同具當場不能掣
      單舉發之類似情狀，自應受前揭規定之拘束為宜。故基於
      二者本質上之類似性，處罰條例第7條之1之民眾檢舉舉發
      案件亦應類推適用上開規定之違反義務次數判斷標準，以
      評價檢舉之違規行為次數後，掣單舉發，始符處罰條例第
      85條之1第2項第1款之規範意旨。
（五）經查，原告駕駛系爭車輛，於110年1月29日16時09分至16
      時13分許，持續行駛於國道1號南向342.4公里、342.7公
      里、345.3公里、345.5公里處，未依規定變換車道（未依
      規定使用方向燈），為民眾檢具違規證據資料向警察機關
      檢舉，並經查證屬實，而原告既係於6分鐘內4次未依規定
      變換車道，違反法條相同，則就本件第二、三、四次違規
      行為，應類推適用處罰條例第85條之1第2項第1款規定，
      不得連續舉發。依此，原告為第一次違規變換車道之行為
      後，未達6分鐘以上時間再為第二、三、四次違規變換車
      道之行為，當以於6分鐘內之違規處罰一次為已足，被告
      就後三次變換車道予以再次處罰，即屬裁罰過當而與比例
      原則未符，應予撤銷。
六、綜上所述，原告於上揭時、地，確實有「行駛高速公路未依
    規定變換車道（未依規定使用方向燈）」之違規行為，被告
    依據處罰條例第33條第1項第4款、第63條第1項第1款暨處理
    細則第45條規定，開立高市交裁字第32-ZEA293077號裁決書
    （即系爭第1號裁決書），裁處原告「罰鍰3,000元整，並記
    違規點數1點」之處分，並無違法。原告訴請撤銷系爭第1號
    裁決書部分，為無理由，應予駁回。至於原告嗣後之第二次
    、第三次及第四次遭舉發之違規行為，既係原告於第一次違
    規行為後，未達6分鐘以上時間所再為，應類推適用處罰條
    例第85條之1第2項第1款規定，被告即不得對原告之上開第
    二次、第三次及第四次違規行為裁處。從而，被告逕以原告
    有第二次、第三次及第四次違規變換車道之行為，分別裁處
    原告罰鍰3,000元，並記違規點數1點之處分，其認事用法，
    尚有違誤。從而，原告訴請撤銷系爭第2、3、4號裁決書部
    分，為有理由，應予准許。又本件事證已臻明確，兩造其餘
    攻擊防禦方法，核與判決之結果並無影響，爰不逐一論列，
    併此敘明。
七、本件第一審裁判費為300元，應由被告負擔四分之三，餘由
    原告負擔，爰確定第一審訴訟費用額如主文第2項所示。
 
據上論結，原告之訴為一部有理由，一部無理由，依行政訴訟法
第237條之8、第237條之9、第236條、第104條、民事訴訟法第79
條，判決如主文。
中    華    民    國  110    年    10   月     18     日
                  行政訴訟庭  法  官  楊富強    
上為正本係照原本作成。
如不服本判決，應於判決送達後20日內，向本院提出上訴狀並表
明上訴理由（原判決所違背之法令及其具體內容或依訴訟資料可
認為原判決有違背法令之具體事實），其未載明上訴理由者，應
於提出上訴後20日內向本院補提理由書（上訴狀及上訴理由書均
須按他造人數附繕本，如未按期補提上訴理由書，則逕予駁回上
訴），並應繳納上訴裁判費新臺幣750 元。
中    華    民    國  110    年    10    月     18    日
                              書記官  邱秋珍